臺灣高等法院刑事判決　　　　　　 96年度上更(一)字第150號
上　訴　人
即　被　告　乙○○
　　　　　　甲○○
上二人共同
選任辯護人　莊秀銘　律師
　　　　　　甘義平　律師
上列上訴人因違反水利法案件，不服臺灣板橋地方法院90年度訴
字第676號，中華民國91年8月20日第一審判決（起訴案號：臺灣
板橋地方法院檢察署89年度偵字第9457號、90年度偵字第5757號
，及移送併案審理：臺灣桃園地方法院檢察署91年度偵字第1613
1號）提起上訴，判決後經最高法院發回更審，本院判決如下：
    主  文
原判決關於乙○○、甲○○部分均撤銷。
乙○○共同違反主管機關為保護水道，在行水區內禁止傾倒廢土
之規定，致生公共危險，處有期徒刑玖月；減為有期徒刑肆月又
拾伍日，如易科罰金，以銀元參佰元即新臺幣玖佰元折算壹日。
甲○○共同違反主管機關為保護水道，在行水區內禁止傾倒廢土
之規定，致生公共危險，處有期徒刑伍月，如易科罰金，以銀元
參佰元即新臺幣玖佰元折算壹日；減為有期徒刑貳月又拾伍日，
如易科罰金，以銀元參佰元即新臺幣玖佰元折算壹日。
    事  實
一、乙○○於民國（下同）89年間係寰鋒企業有限公司（下稱寰
    鋒公司）、承恩企業股份有限公司（下稱承恩公司）之實際
    負責人。緣有鍚鋒企業有限公司（下稱鍚鋒公司），工廠原
    設址在桃園縣大溪鎮中庄新村116號，嗣鍚鋒公司停工後，
    由乙○○處理；承恩公司工廠原在同所中庄新村66號；另台
    原砂石廠於88年間遭政府勒令歇業後，原址由乙○○改為以
    鍚鋒砂石場名義經營；復因承恩公司原工廠所在中庄新村66
    號倒塌，乙○○乃共同使用同所中庄新村62號為廠址，負責
    看管現場，及收受公文；而臺北縣鶯歌鎮○○○段與桃園縣
    大溪鎮○○段土地毗鄰，因該地區由鶯歌鎮進去僅有一條道
    路，而該區域通往桃園地區○道路○路幅不寬，是以砂石車
    均使用鶯歌鎮○○○路335巷進出。又該區域與大漢溪左岸
    鳶山堰行水區毗鄰，乙○○明知主管機關為保護水道，禁止
    在行水區內傾倒廢土，竟於89年初僱用甲○○，該二人並於
    5月上旬某日，與從事營造業之丁○○（業經原審法院判處
    有期徒刑五月，因未上訴而確定）共同基於違反主管機關為
    保護水道在行水區內禁止傾倒廢土規定之犯意聯絡，商議由
    乙○○提供在上址工廠附近之鳶山堰上游約五百公尺行水區
    內之如附圖橘色所示之地點一帶，供丁○○傾倒含有泥土、
    砂石之營建廢棄土；丁○○則按車次計算給付每車新臺幣（
    下同）1000元之代價；甲○○則以在鶯歌鎮○○○路335巷
    口附近原有之地磅站、辦公室為管制哨，負責管制車輛進出
    ，並收取廢土單之工作，而共同違反主管機關為保護水道，
    禁止在行水區內傾倒廢土以保護水道流暢之事項，改變水流
    方向，縮減河道寬度，增加日後政府辦理整治清運費用，更
    使河川沖刷該土堆致大漢溪下游地區河道高程昇高致防洪計
    畫之水門、抽水站無法發揮應有的疏洪功能，致生公共危險
    。嗣於89年5月10日上午，由丁○○商請不知情之楊炳雄雇
    用大卡車載運廢土，並在上址現場指揮由桃園縣中壢市○○○路某工地載運營建廢棄土前來之車輛，將該營建廢棄土傾
    倒於行水區內如附圖橘色所示之地點一帶；同日上午10時許
    ，與丁○○共同有犯意聯絡之丙○○（業經原審法院判處有
    期徒刑三月、緩刑二年，因未上訴而確定）駕駛鑫瑞交通公
    司所有之車號FY-738號大貨車，由上開桃園縣中壢市○○○
    路某工地，載運約14立方公尺營建廢棄土，正在上開附圖橘
    色所示之地點傾倒營建廢棄土時，適為臺北縣政府工務局水
    利工程課河川巡防員洪全禧發現後會同警方當場查獲。其後
    經丙○○於同月24日檢察官偵查中，提出其因傾倒廢土所得
    之廢土單一張，而循線查獲。
二、案經臺北縣政府警察局三峽分局報請及臺灣板橋地方法院檢
    察署檢察官自動檢舉偵查起訴。
    理      由
一、證據能力部分：
  (一)按被告以外之人（包括證人、鑑定人、告訴人、被害人及共
    同被告等）於審判外之陳述雖不符刑事訴訟法第159條之1至
    之4等四條之規定，而經當事人於審判程序同意作為證據，
    法院審酌該言詞陳述或書面陳述作成時之情況，認為適當者
    ，亦得為證據；當事人、代理人或辯護人於法院調查證據時
    ，知有刑事訴訟法第159條第1項不得為證據之情形，而未於
    言詞辯論終結前聲明異議者，視為有前項之同意，同法第15
    9條之5定有明文。
  (二)查，證人丙○○、丁○○、洪全禧、林清志、楊炳雄警詢中
    及在檢察官偵查、在原法院訊問中未以證人身分具結所為之
    供證，雖屬被告以外之人於審判外之言詞陳述，臺北縣政府
    （工務局）會勘紀錄、違反水利法及臺灣省河川管理規則案
    件通知單（書）、現場照片、丙○○提出之廢土單，雖屬被
    告以外之人於審判外之書面陳述，且無符合同法第159條之1
    至之4等前4條之情形，但證人丙○○、丁○○、洪全禧、林
    清志、楊炳雄等所為之上開警詢、偵查筆錄內容，及卷附上
    揭文書，經本院當庭提示，被告均表示「沒意見」，而未經
    當事人於言詞辯論終結前聲明異議，是該等證言、證物，依
    刑事訴訟法第159條之5第2項規定，應具有證據能力。
  (三)被告從未爭執其在警詢、檢察官偵查及原法院審理中之陳述
    ，有何出於強暴、脅迫、利誘、詐欺、疲勞訊問、違法羈押
    或其他不正方法之情事；均合先敘明。
二、訊據被告乙○○坦承其係紘耀公司、寰鋒公司、承恩公司之
    負責人，並僱用被告甲○○在上址砂石廠工作之事實，被告
    甲○○則供承有受僱於被告乙○○在上址砂石廠工作之事實
    ；但被告乙○○、甲○○均矢口否認有何違反水利法犯行，
    被告乙○○辯稱：鳶山堰附近除其所經營之砂石場外，尚有
    數家砂石場，由於臺北縣鶯歌鎮○○○路為唯一適合砂石車
    進出之道路，故多年前該地數家砂石場即共同將地磅設於該
    路上，是地磅為該地砂石場所共用，並非其所設之管制哨，
    現則僅鍚鋒砂石場正常營運並繼續使用該地磅，且該處為公
    有公用道路，非私有道路，任何車輛均可進出，而該處之鐵
    板並非其所舖設，其與原審同案被告丁○○及證人楊炳雄互
    不認識，如何基於犯意聯絡而達成協議？而被告甲○○雖為
    其所僱用，然管制哨任何車輛均可進出，非其等所能管制，
    縱認被告甲○○知有傾倒廢土並收取廢土單，亦無法證明其
    有參與傾倒廢土於行水區之犯行，且本件地點非水利法所指
    之行水區，因本件土地旁之大漢溪並未築有堤防，則依水利
    法施行細則第142條、第148條之規定，所謂行水區為尋常洪
    水位達到地區之土地，而尋常洪水位係指五年內洪峰高度出
    現次數最多之洪水位，是不能僅憑河川巡防員所述為據，要
    難認其有違反水利法之犯行云云；被告甲○○則辯稱：原審
    同案被告丁○○及證人楊炳雄均稱與渠並不認識，被告乙○○亦無違反水利法之情事，不能因渠受僱於被告乙○○即認
    渠與被告乙○○有犯意聯絡，且任何車輛均可進出管制哨，
    並非由渠管制，原審同案被告丙○○亦未將廢土單交渠收取
    ，渠並無違反水利法之犯行等語。選任辯護人則為被告辯護
    稱：係爭的場所有壹個地磅站，附近台原等四家砂石場，地
    磅站的設立是四家砂石廠共同出資的，地磅站旁邊還有壹條
    便道，現場會勘時縣府承辦人員亦做此供述，非證人林清志
    所言地磅站是唯一的出入口，發現廢棄土之地，離台原砂石
    廠最近，離乙○○負責之砂石場距離二公里，故就距離而言
    ，亦非與被告負責之砂石場最接近，不能據此理由推定該處
    之廢土是由被告讓人傾倒，至於證人丙○○歷次審理中所言
    ，他均供述，我過去是載砂石過去，都是甲○○幫我簽收的
    ，這部分並無誤，因為砂石是砂石場的級配，之後製成成品
    過磅，至於與級配和成品無關的部分，根本不經過地磅站，
    而是走地磅站旁之便道，地磅站絕非管制站，原審認定有誤
    ，另丙○○亦供述，當天他是第一次由楊炳雄叫他去倒土，
    楊炳雄又是丁○○叫他去倒的，根本沒有提到被告二人；證
    人林清志所言，管制站是一位老老的人在管的，亦不符合林
    柏儒的外貌描述；原審認定缺乏積極證據，傾到廢土之事與
    被告無關；另關於縣政府的傳真回函亦與當日勘驗的情形不
    符，勘驗筆錄明確記載傾到廢土與行水區之距離，我們認為
    縣政府之承辦人員未到現場查證，回函與事實不符云云。惟
    查：
  (一)被告乙○○於89年間係寰鋒公司、承恩公司之實際負責人。
    緣有鍚鋒公司工廠原設址在桃園縣大溪鎮中庄新村116號，
    嗣鍚鋒公司停工後，由被告乙○○處理；承恩公司工廠原在
    同所中庄新村66號；另台原砂石廠於88年間遭政府勒令歇業
    （參見偵字第9457號卷第156頁函）後，原址由乙○○改為
    鍚鋒砂石場名義經營（參見偵字第9457號卷第27頁勘驗筆錄
    被告乙○○供述）；復因承恩公司原工廠所在中庄新村66號
    倒塌，被告乙○○乃共同使用同所中庄新村62號為廠址，負
    責看管現場，及收受公文等情，業據被告乙○○於檢察官偵
    查中供陳在卷（見他字第2001號卷第10頁背面、第11頁、第
    13頁背面、第14頁背面）。次查，臺北縣鶯歌鎮○○○段與
    桃園縣大溪鎮○○段土地毗鄰，有地籍圖在卷可查（見他字
    第2001號卷第6頁）。又，據證人洪全禧在本院更審前到庭
    具結證稱：丙○○倒土的地方繼續往桃園大溪的方向走，第
    一個碰到的砂石場是基宏砂石場，當時已經停工了，第二個
    在碰到的就是承恩與鍚鋒合併的砂石場（就是乙○○經營的
    砂石場）；倒土的地點從鶯歌進去只有一條路，從桃園出來
    的路就變小了，以前砂石車進進出出都是共用鶯歌進去的這
    條路（按即鶯歌鎮○○○路335巷）；距離有好幾公里等語
    （見本院上訴字卷第58頁）。合先敘明。
  (二)原審同案被告丙○○於89年5月10日上午10時許，因證人楊
    炳雄之叫車，而駕駛鑫瑞交通公司所有之車號FY-738號大貨
    車，由上開桃園縣中壢市○○○路某工地，載運約14立方公
    尺營建廢棄土，在上開附圖橘色所示之地點傾倒營建廢棄土
    ，並由原審同案被告丁○○在上址現場指揮一節，業據：
    1.原審同案被告丙○○於警詢時供陳：（問：警方於89年5
      月10日上午10時接獲縣政府水利工程課河川巡防員通知於
      大漢溪左岸鳶山堰上游約500公尺處河川行水區域內，台
      原砂石場旁，當時你駕駛何種車輛在做何事？傾倒數量多
      少平方米？車上剩餘多少米？）當時我駕駛營大貨FY-738
      號載運廢土正在傾倒為水利工程課巡防員查獲；傾倒約7
      平方米，車上還有約7平方米；（問：你今駕駛FY-738號
      營大貨自何處載運棄土？運費多少？）我是於中壢市○○○路附近建築用地所載運，運費是每平方米新台幣壹百元
      ；因我曾有看見有車到該處傾倒，所以我便載到該處傾倒
      ，沒想到剛倒一半即被巡守員查獲，並無人授意我到該地
      傾倒，且我僅有今天第一次載運約14平方米的棄土至該址
      即被查獲，以前從來沒有到該處倒等語（見9457號偵查卷
      第4頁背面、第5頁）。檢察官偵查中供稱：（問：89年5
      月10日上午10時許，是否開FY-738大貨車載運廢土到大漢
      溪左岸鳶山上游傾倒？）我們是經過老闆指示叫我們倒在
      那裡，本件所開之車輛是我自己出錢買的，靠行在鑫瑞交
      通公司；... 六發開發工程有限公司雇用一個叫「楊董」
      的人，住桃縣八德市○○街13巷7號（按：核對卷內資料
      即證人楊炳雄），然後我們倒完廢土再向他領錢；「土頭
      」在中壢市○○○路，附近有火車陸橋，該處要蓋大樓，
      負責「土頭」的人叫我們倒在鳶山堰附近，並給我們一張
      三聯單，其中二張等載到傾倒的地點鳶山堰即是「土尾」
      ，該處另有人負責收三聯單的另一張，剩下一張由我自己
      保留準備請款；... （問：收土尾單的人在那？）進出都
      會進入辦公室，等全部廢土倒完，他再收單子，辦公室設
      在鳶山堰附近；伊第一次倒，我們的工地有20輛車左右，
      裝土約10分鐘一車；... 當時不實在，現在是真的，前段
      是實在，「我看到人倒也跟著倒」那是假的，其實是別人
      有計畫叫我們去那裡倒的；（問：有何證據提出？）當日
      運廢土的三聯單，由中壢到台元砂石場，編號5782六發開
      發限公司具名；... 甲○○那個人是顧地磅的，我們出來
      的車子都找他簽，白天是他，晚上有保全，因為我曾載砂
      石去裡面，就是甲○○簽收；... （問：如何？）楊董（
      即楊炳雄）叫車，叫我們去現場載，現場再指揮我們載到
      那裏，再向楊董領錢；... 當天因為警方押著我，所以那
      張沒簽云云（見9457號號偵查卷第23頁、第24頁、第54頁
      、第169頁、第170頁）。參以：(1)原審同案被告丙○○於
      89 年5月24日檢察官偵查時主動提出案發當日傾倒廢土所
      需之廢土送貨單、提貨單在卷可稽（見9457號偵查卷第25
      頁）；觀諸其上日期欄載明「89年5月10日」、品名欄載
      明「土」、數量欄載明「一台」、起訖點欄載明為「中」
      至「台」、車號欄載明「FY-738」；核與其所述於89年5
      月10日以FY-738車輛將營建廢棄土由中壢載往台陽砂石場
      即附圖橘色所示之地點傾倒相符。(2)原審同案被告丙○○
      與被告乙○○、甲○○並無任何怨隙，且其上述之供述亦
      使己身亦自陷囹圄，故原審同案被告丙○○之供述，應無
      故意誣攀之虞。
    2.原審同案被告丁○○於檢察官偵查中亦供稱：（問：89年
      5月何職？）地下室工程，明皇營造；（問：土載去何處
      傾倒？）我拜託楊董叫車，我有跟去傾倒地；我去現場問
      一車多少錢，他說現金1000元一台車；（問：有否簽單？
      ）那是拖車需要算帳的，現場倒給現金；... （問：共倒
      幾台？）一台而已，丙○○是第一台；（問：共倒幾台？
      ）只有一台，結果就出狀況，當日我才剛到現場等語（見
      9457號偵查卷第170頁、第171頁）。
    3.證人即臺北縣政府工務局水利工程課河川巡防員洪全禧於
      檢察官偵查中證述：只看到一部在倒，其他車輛載何物也
      不知道，那部車已傾倒完畢，我們使用吉普車擋住他，我
      問他們此處是河川集水區，為何傾倒，他說是無線電叫他
      來的云云（見9457號偵查卷第44頁背面）。
    4.證人楊炳雄於檢察官偵查中供稱：（問：向誰領錢？）我
      自己是老板；（問：丙○○認識否？）認識；（問：是否
      叫丙○○載去鳶山堰傾倒？）我只是負責叫車；... 我只
      收到二張簽單，我和丁○○算帳云云（見9457號偵查卷第
      169頁背面、第170頁背面）。
    5.原審同案被告丙○○上揭所供，核與原審同案被告丁○○
      於供述，及證人洪全禧、林清志、楊炳雄證述情節相符；
      並有臺北縣政府（工務局）會勘紀錄、違反水利法及臺灣
      省河川管理規則案件通知單（書）各一件，及現場照片六
      幀附卷可稽（見9457號偵查卷第6頁至第11頁）。則原審
      同案被告丙○○於89年5月10日上午10時許，駕駛鑫瑞交
      通公司所有之車號FY-738號大貨車，由上開桃園縣中壢市
      ○○○路某工地，載運約14立方公尺營建廢棄土，在上開
      附圖橘色所示之地點傾倒營建廢棄土，並由原審同案被告
      丁○○在現場指輝之事實，已堪認定。
  (四)關於被告甲○○參與本案分工部分：
    1.原審同案被告丙○○於檢察官偵查中供陳：（問：給誰簽
      名？）給甲○○云云（見9457號偵查卷第169頁背面）。
      原審同案被告丁○○於檢察官偵查中供稱：（問：有否簽
      單？）那是拖車（計算運費）須要算帳的，現場倒（土）
      給現金等語（見9457號偵查卷第170頁背面）。被告甲○○於檢察官偵查時亦供稱：（問：89年5月10日... 是否
      由你收進出地磅之單子？）白天大都是我，89年2初才來
      此工作，出去時我要收取單據；... （月薪）一個月總共
      領四萬元... 我向乙○○領錢云云（見偵查卷第29頁、第
      172頁）。於原審調查時又供稱：（問：何時受僱？）自
      89年3月起受僱於乙○○；... （問：89年3月受僱時，該
      處是否有其他公司在使用共同地磅站？）當時沒有等語（
      見原審卷(一)第66頁）。
    2.參以：
      (1)諸檢察官於90年5月26日前往現場勘驗，並拍攝管制哨
        外觀之照片一幀之內容，載運廢土前往前開地點傾倒時
        ，皆需經過上述管制哨，有上開現場照片共三幀附卷可
        參（見偵查卷第38頁、第41頁）。
      (2)證人洪全禧在本院更審前到庭具結證稱：丙○○倒土的
        地方繼續往桃園大溪的方向走，第一個碰到的砂石場是
        基宏砂石場，當時已經停工了，第二個在碰到的就是承
        恩與鍚鋒合併的砂石場（就是乙○○經營的砂石場）；
        倒土的地點從鶯歌進去只有一條路，從桃園出來的路就
        變小了，以前砂石車進進出出都是共用鶯歌進去的這條
        路（按即鶯歌鎮○○○路335巷）；距離有好幾公里等
        語（見本院上訴字卷第58頁）。
      (3)被告甲○○於原審調查時供稱：（問：89年3月受僱時
        ，該處是否有其他公司在使用共同地磅站？）當時沒有
        云云（見原審卷(一)第66頁)。證人即元順交通有限公司
        派駐在被告乙○○所經營之砂石場之司機林清志於原審
        亦證稱：（問：外車進入是否需經過管制站？）我不清
        楚，現場只有那個出入口即地磅等語（見原審卷(一)第
        133頁）。
      (4)該址之進出口鶯歌鎮○○路335巷口管制哨地磅站，日
        間由被告甲○○看守，於夜間另僱請保全人員看管，有
        如前述；衡情又豈容他人任意進入傾倒廢土。
      (5)從而，原審同案被告丙○○指證被告甲○○在該管制哨
        管制車輛進出，並收取廢土單乙節，自屬可信。
    3.被告甲○○確實係受人僱佣在地磅站、辦公室所在之管制
      哨負責收取廢土單之工作，亦可認定。
  (五)選任辯護人為被告辯護稱：證人丙○○歷次審理中所言，他
    均供述，我過去是載砂石過去，都是甲○○幫我簽收的，這
    部分並無誤，因為砂石是砂石場的級配，之後製成成品過磅
    ，至於與級配和成品無關的部分，根本不經過地磅站，而是
    走地磅站旁之便道，地磅站絕非管制站，原審認定有誤，另
    丙○○亦供述，當天他是第一次由楊炳雄叫他去倒土，楊炳
    雄又是丁○○叫他去倒的，根本沒有提到被告二人等語。然
    查：
    1.原審同案被告丙○○於警詢時已明確供陳：當時我駕駛營
      大貨FY-738號載運廢土正在傾倒為水利工程課巡防員查獲
      ；傾倒約7平方米，車上還有約7平方米；（問：你今駕駛
      FY-738號營大貨自何處載運棄土？運費多少？）我是於中
      壢市○○○路附近建築用地所載運，運費是每平方米新台
      幣壹百元等語（見9457號偵查卷第4頁背面、第5頁）；於
      檢察官偵查中又供稱：（問：89年5月10日上午10時許，
      是否開FY-738大貨車載運廢土到大漢溪左岸鳶山上游傾倒
      ？）我們是經過老闆指示叫我們倒在那裡；... 六發開發
      工程有限公司雇用一個叫「楊董」的人，住桃縣八德市○○街13巷7號，然後我們倒完廢土再向他領錢；「土頭」
      在中壢市○○○路，附近有火車陸橋，該處要蓋大樓，負
      責「土頭」的人叫我們倒在鳶山堰附近，並給我們一張三
      聯單，其中二張等載到傾倒的地點鳶山堰即是「土尾」，
      該處另有人負責收三聯單的另一張，剩下一張由我自己保
      留準備請款；... （問：收土尾單的人在那？）進出都會
      進入辦公室，等全部廢土倒完，他再收單子，辦公室設在
      鳶山堰附近；伊第一次倒，我們的工地有20輛車左右，裝
      土約10分鐘一車；... 其實是別人有計畫叫我們去那裡倒
      的；（問：有何證據提出？）當日運廢土的三聯單，由中
      壢到台元砂石場，編號5782六發開發限公司具名；... 甲○○那個人是顧地磅的，我們出來的車子都找他簽，白天
      是他，晚上有保全，因為我曾載砂石去裡面，就是甲○○
      簽收；... 當天因為警方押著我，所以那張沒簽云云（見
      94 57號號偵查卷第23頁、第24頁、第54頁、第169頁、第
      170 頁）。
    2.原審同案被告丁○○於檢察官偵查中亦供稱：（問：89年
      5月何職？）地下室工程，明皇營造；（問：土載去何處
      傾倒？）我拜託楊董叫車，我有跟去傾倒地；我去現場問
      一車多少錢，他說現金1000元一台車；... （問：共倒幾
      台？）一台而已，丙○○是第一台；（問：共倒幾台？）
      只有一台，結果就出狀況，當日我才剛到現場等語（見94
      57號偵查卷第170頁、第171頁）。
    3.由上開供證互核相符，可明確得見：(1)被告甲○○是顧地
      磅的，原審同案被告丙○○出來的車子都找他簽，(2)原審
      同案被告丙○○於本案之前雖曾載砂石去裡面，但為警查
      獲當天，係因另一位原審同案被告丁○○為地下室工程須
      要，拜託不知情之「楊董」叫車，再由「楊董」叫丙○○
      駕駛FY-738號營大貨，自中壢市○○○路附近建築用地所
      載運運廢土，到本案現場大漢溪左岸鳶山上游傾倒。故
    　選任辯護人此部分為被告辯護，並不足採。
  (六)選任辯護人又為被告辯護稱：係爭的場所有壹個地磅站，附
    近台原等四家砂石場，地磅站的設立是四家砂石廠共同出資
    的，地磅站旁邊還有壹條便道，現場會勘時縣府承辦人員亦
    做此供述，非證人林清志所言地磅站是唯一的出入口，發現
    廢棄土之地，離台原砂石廠最近，離乙○○負責之砂石場距
    離二公里，故就距離而言，亦非與被告負責之砂石場最接近
    ，不能據此理由推定該處之廢土是由被告讓人傾倒云云。然
    查：
    1.被告乙○○於89年間係寰鋒公司、承恩公司之實際負責人
      ；緣有鍚鋒公司工廠原設址在桃園縣大溪鎮中庄新村116
      號，嗣鍚鋒公司停工後，由被告乙○○處理；承恩公司工
      廠原在同所中庄新村66號；另台原砂石廠於88年間遭政府
      勒令歇業後，原址由乙○○改為鍚鋒砂石場名義經營；復
      因承恩公司原工廠所在中庄新村66號倒塌，被告乙○○乃
      共同使用同所中庄新村62號為廠址，負責看管現場，及收
      受公文等情，已如前述。
    2.據證人洪全禧在本院更審前到庭具結證稱：丙○○倒土的
      地方繼續往桃園大溪的方向走，第一個碰到的砂石場是基
      宏砂石場，當時已經停工了，第二個在碰到的就是承恩與
      鍚鋒合併的砂石場（就是乙○○經營的砂石場）；倒土的
      地點從鶯歌進去只有一條路，從桃園出來的路就變小了，
      以前砂石車進進出出都是共用鶯歌進去的這條路（按即鶯
      歌鎮○○○路335巷）；距離有好幾公里等語（見本院上
      訴卷第58頁）。
    3.據本院在更審前及本審至現場勘驗結果，得見：
      (1)被告甲○○供述其所管理之地磅站（及辦公室），位在
        臺北縣鶯歌鎮○○○路335巷內，該址稍微往前靠近335
        巷口處，設有金屬材質、可關閉之巨型大門（見本院上
        訴字卷第71頁略圖、第72頁現場大門照片，及本院96年
        10月19日勘驗現場照片編號1、2）。
      (2)進入臺北縣鶯歌鎮○○○路335巷內，該道路為在河川
        土地上之便道，在該河川土地上四週均為漫草，除該通
        往桃園縣大溪鎮○○○○道外，並無適當之對外聯絡道
        路；而寰鋒公司砂石場則位在該便道末端之桃園縣大溪
        鎮境內（見本院96年10月19日勘驗現場照片及附圖）。
      (3)基上，得徵進入臺北縣鶯歌鎮○○○路335巷口有巨型
        大門及地磅站、辦公室之管制；進入中正三路335巷內
        之河川便道，並無適當之對外聯絡道路；而寰鋒公司砂
        石場則位在該便道末端，足以監視進出之車輛，且該處
        路幅狹小，不適於大型車輛進出。是被告得掌控臺北縣
        鶯歌鎮○○○路335巷口巨型大門及地磅站、辦公室，
        及便道末端之寰鋒公司砂石場，即已使該地區實際上成
        為可管控之袋形。是故，該地磅站、辦公室（即本案所
        謂之管制哨）旁雖仍有一條小路可供其他人車通行，然
        並不影響被告二人對於進出該址傾倒廢土重車之管制。
    4.綜合上述，自臺北縣鶯歌鎮○○○路335巷口進入後，以
      迄便道末端之寰鋒公司砂石場，途中經過之基宏砂石場，
      當時已經停工了；其餘承恩、鍚鋒、寰鋒公司之砂石場則
      係由被告乙○○經營。是被告乙○○可管控該區域，自毋
      庸置疑。是原審同案被告丙○○上揭所供，指述被告甲○○參在管制哨收取廢土單乙節，自屬可信。選任辯護人此
      部分為被告辯護，亦不足採。
  (七)被告乙○○於檢察官偵查中已坦承以四萬元之月薪雇用林忠
    儒云云（見9457號偵查卷第172頁）。核與被告甲○○上揭
    所供：伊向乙○○領錢，（月薪）一個月總共領四萬元等語
    （見9457號偵查卷第172頁）相符。則被告乙○○有以月薪
    四萬元僱用被告林忠儒看守前開管制哨，收取載運廢土之三
    聯單，而有參與本案分工，亦可認定。
  (八)92年2月6日修正前水利法（下稱修正前水利法）第78條所稱
    之「行水區」，係指：(1)已築有堤防者，為二堤之間之土地
    ，與(2)未築有堤防者，為尋常洪水位達到地區之土地而言，
    此觀諸水利法施行細則第142條之規定自明。又水利法中所
    稱「尋常洪水位」，係指五年內洪峰高度出現次數最多之洪
    水位而言，而該項「尋常洪水位行水區域」，並應經該管主
    管機關公告之，復為修正前水利法第83條第2項、同法施行
    細則第146條所明定。被告乙○○所提供原審同案被告丁○○、丙○○傾倒廢土之前述鳶山堰上游約五百公尺處之地點
    ，確係行水區一節，此經臺北縣政府工務局水利工程課人員
    許嘉郎於原審調查時到庭證述上情明確，並據提出臺灣省政
    府74四年1月9日74府建水字第140659號公告及臺北縣樹林地
    政事務所91年1月29日樹土測字第12000號土地複丈成果圖（
    其上標示有河川區域線、行水區域線，圈圈處則為本件傾倒
    廢土地點），復有上述現場照片六幀附卷可按（見偵查卷第
    9至11頁）。且本院更審前前往現場勘驗，並由被告甲○○
    、乙○○及證人即河川巡防員洪全禧共同確認傾倒廢土之確
    實位置後委請台北縣樹林地政事務所測量人員測量原審同案
    被告丙○○傾倒廢土之所佔之地號及面積，有該所於92年1
    月9日以北縣樹地測字第0920000424號函附土地複丈成果圖
    即附圖一紙足憑（雖原審同案被告丙○○所傾倒營建廢棄土
    之位置即如附圖橘色所示之地點，然誠如原審同案被告丙○○之上開供述，在原審同案被告丙○○傾倒營建廢棄土之前
    已有多輛車已傾倒營建廢棄土離開，復觀諸現場照片所示，
    附近之營建廢棄土之面積絕非僅止0.0002公頃土地，且該址
    附近均為被告乙○○設哨管制，外車非經被告乙○○之同意
    ，根本無從進入，故足以認定附圖橘色所示之地點一帶之營
    建廢棄土均為被告乙○○、甲○○供外車傾倒，至於詳細之
    傾倒面積因本案迄今已有數年，已無從回復原貌而測量精確
    之傾倒面積，然可以確定的是，被告乙○○、甲○○所傾倒
    營建廢棄土之範圍係在附圖橘色所示之地點一帶，併此敘明
    ）。復經本院函詢經濟部水利署，據函覆略以：「二函詢橘
    色位置土地係位淡水河河川圖籍第二六四號河川行水區域線
    以內，該處未築有堤防，係以尋常洪水位達到地區之土地劃
    設為行水區，其最初公告係由台灣省政府於民國56年依據當
    時之水利法及台灣省河川管理規則相關規定辦理，並曾於民
    國74年及89年間辦理局部檢討公告，惟該橘色位置土地歷次
    檢討公告均位河川行水區域線以內。三另水利法施行細則第
    146條規定之「五年內洪峰高度出現最多之洪水位」，所稱
    之「五年」，係指河川區域勘定之前五年，本案系爭土地於
    89年局部檢討公告時，仍位於行水區，即位於尋常洪水位達
    到地區之土地，其尋常洪水位應以89年勘定之前五年洪峰高
    度出現次數最多之洪水位為計算基準」等語，亦有經濟部水
    利署92年5月2日經水勘字第09250175820號函一紙在卷可稽
    。故被告乙○○提供與原審同案被告丁○○、丙○○傾倒廢
    士之如附圖橘色位置所在之前述鳶山堰上游約五百公尺處之
    地點確為行水區無疑。
  (九)修正前水利法第92條之1第1項後段所謂「致生公共危險」，
    固以實際上須有具體危險之發生為要件，而屬具體危險犯；
    但此所謂具體危險，指客觀上業已具備公共危險之狀態為已
    足，不以已經發生危害為必要；其具體危險之存否，仍應依
    社會一般之觀念，客觀的予以判定。即依其妨礙水流之具體
    情況，視其一般上是否有使水流改道、侵蝕護岸而影響附近
    住家安全之虞，以決定其危險之有無，非必已使堤岸潰缺，
    人、畜、房屋淹沒，始得謂其危險已發生（最高法院74年度
    台上字第3958號判例意旨參照），又台灣地區因位處亞熱帶
    ，降雨量多，且大多集中於夏季，常有瞬間之豪雨、暴雨產
    生（梅雨季節亦常有持續降雨之情事），而使河川流量大增
    ，故行水區內任何足以妨害水流之行為皆有使行水區○○○○○道、溢堤或致沖毀堤岸而致生公共危險，而大漢溪兩岸
    為人口稠密之區域，於夏季豪雨期間，流水改道自有影響附
    近住家安全，致生公共危險。而被告乙○○、甲○○於大漢
    溪行水區傾倒廢土之行為，有無致生公共危險一節，經原審
    及本院前後函詢台北縣政府結果，上開行為已有改變水流方
    向，縮減河道寬度，增加日後政府辦理整治清運費用，更使
    河川沖刷該土堆致大漢溪下游地區河道高程昇高致防洪計畫
    之水門、抽水站無法發揮應有的疏洪功能，故擅於河川內變
    更原地形地貌，均有潛在問題產生，就長期之河川管理及防
    洪計畫均有莫大影響等節，有臺北縣政府90年10月30日90北
    府工水字第396974號函一件在卷可憑（見原審卷(一)第112頁
    ）。又，本案傾倒廢土之土地為大漢溪上游行水區域內，90
    年9月份納莉颱風因大漢溪水位高漲，致使下游沿岸土城抽
    水站、四汴頭抽水站、西盛抽水站等無法負荷其抽水量造成
    故障，險釀成災害，此亦有台北縣政府92年6月16日北府水
    河字第0920382179號函一件在卷足佐（見本卷上訴卷第176
    頁）。且觀諸現場照片所示，被告乙○○所提供原審同案被
    告丁○○、丙○○傾倒廢土之如附圖橘色所示之地點一帶，
    緊臨大漢溪河水實際經過之水道旁，其間復未設有任何防護
    措施，以防止所置之廢土塌陷至河道，而該堆置廢土之面積
    非小，且與大漢溪實際水流之水道頗為接近之情，被告乙○○提供該處供人傾倒廢土，被告甲○○則受僱在該處工作，
    原審同案被告丁○○、丙○○均有前往現場，對於傾倒廢土
    行為，確有致使大漢溪水道行水區○○道寬度變窄並改變水
    流之情事，足以發生當大漢溪水位暴漲時，河水因行水區變
    窄、無法正常宣洩，而漫流於地面之公共危險，應有所認識
    ，而八十五年七月三十一日賀伯颱風入侵時，大漢溪沿岸因
    遭任意傾倒垃圾及廢土，導致週遭地區盡成澤國，事後政府
    為清理大漢溪沿岸垃圾，花費鉅額公帑，被告乙○○、甲○○自不得諉為不知，故被告於行水區內擅自傾倒營建廢棄土
    ，雖現實上尚未使堤岸潰決，人、畜、房屋淹沒，然依社會
    一般觀念及吾人生活之經驗法則，客觀判定之結果，在有豪
    雨、颱風來襲時，將使大漢溪泛濫改道，嚴重威脅附近居民
    之生命、財產安全，已堪認其犯行致生公共危險。
  (十)綜上所述，被告乙○○、甲○○所辯該址非行水區，且傾倒
    廢土非其所能管制，亦不足以致生公共危險云云，均係事後
    卸責之詞，不足採信。被告乙○○、甲○○違反水利法之犯
    行，堪以認定，應予依法論科。
三、論罪法條：
  (一)核被告乙○○、甲○○所為，均係違反修正前水利法第78條
    第1項第3款禁止在行水區傾倒廢土之規定，因而致生公共危
    險，應依同法第92條之1第1項後段論處。又，被告乙○○、
    甲○○行為後水利法已於92年2月6日修正公布，該法修正後
    被告之行為係違反水利法第92條之2第5款，核犯該法第94條
    之1之罪名；而修正前水利法第92條之1第1項後段之法定刑
    係五年以下有期徒刑，得併科銀元六千元以上三萬元以下罰
    金；修正後水利法第94條之1之法定刑為五年以下有期徒刑
    ，得併科新台幣五十萬元以上五百萬元以下罰金，經比較新
    舊法，以舊法較有利被告，依刑法第2條第1項段之規定，仍
    應適用較有利於行為人之舊法論處。
  (二)被告乙○○、甲○○與原審同案被告丁○○間，互有犯意之
    聯絡及行為之分擔，應論以共同正犯。
  (三)至於，被告行為後，刑法第28條關於共犯之規定，業由原條
    文：「二人以上共同實施犯罪之行為者，皆為正犯」，修正
    為：「二人以上共同實行犯罪之行為者，皆為正犯」，其修
    正理由係為釐清陰謀共同正犯、預備共同正犯、共謀共同正
    犯是否合乎本條規定之正犯要件。而被告乙○○、甲○○，
    就前揭犯行有犯意聯絡及行為分擔，既屬實行犯罪行為之正
    犯，不論依修正前、後之規定，均為共同正犯，對被告而言
    並無有利或不利之情形，揆諸前揭說明，自不生新舊法比較
    之問題，應逕依修正後之刑法第28條，論以共同正犯。
四、原審以被告乙○○、甲○○罪證明確而予以論罪科刑，固非
    無見。惟查：(一)被告乙○○、甲○○犯罪後水利法已有修正
    ，原審判決未及比較新、舊法；自有未當；(二)原審判決認定
    被告乙○○、甲○○係傾倒廢土而非廢棄物（本件所傾倒者
    為屬營建廢棄土之廢土，非屬廢棄物），則被告乙○○、甲○○係違反修正前水利法第78條第1項第3款禁止在行水區內
    傾倒廢土之規定，而非同條項第1款之在行水區內傾倒廢棄
    土，足以妨礙水流之行為之規定，原審判決主文欄贅載「足
    以妨礙水流之行為」，混淆該條項第1款、第3款之規定；原
    審判決論結欄贅引罰金罰鍰提高標準條例第一條前段，均有
    未洽。(三)被告乙○○、甲○○所為，均係違反修正前水利法
    第78條第1項第3款禁止在行水區傾倒廢土之規定，因而致生
    公共危險，應依同法第92條之1第1項後段論處，其犯罪時間
    在96年4月24日以前，合於減刑條件，原審未及審酌，亦有
    未當。被告乙○○、甲○○否認犯罪而提起本件上訴固無理
    由，惟原判決既有上開可議之處，自應由本院予以撤銷改判
    ，並審酌被告乙○○、甲○○之素行、智識程度，其等傾倒
    廢土在行水區，妨害水流，危害公共安全甚鉅，及其行為在
    有豪雨、颱風來襲時，將使大漢溪泛濫改道，嚴重威脅附近
    居民之生命、財產安全，被告乙○○係主事者，被告甲○○
    則係受僱者，主從有別及被告乙○○、甲○○犯罪後均飾詞
    狡卸等一切犯罪情狀，分別量處如主文第二項所示之刑。又
    ，被告乙○○、甲○○犯修正前水利法第92條之1第1項後段
    之罪，其犯罪時間在96年4月24日以前，合於減刑條件，應
    予減刑，如主文所示。被告等行為時之刑法第41條第1項前
    段規定：「犯最重本刑為5年以下有期徒刑以下之刑之罪，
    而受6個月以下有期徒刑或拘役之宣告，因身體、教育、職
    業、家庭之關係或其他正當事由，執行顯有困難者，得以1
    元以上3元以下折算1日，易科罰金」。又修正前罰金罰鍰提
    高標準條例第2條（於95年7月1日修正刪除）規定，就其原
    定數額提高為100倍折算1日，則本件被告行為時之易科罰金
    折算標準，最高得以銀元300元折算1日，經折算為新臺幣，
    最高得以新臺幣900元折算為1日。惟95年7月1日施行之刑法
    第41條第1項前段則規定：「犯最重本刑為5年以下有期徒刑
    以下之刑之罪，而受6個月以下有期徒刑或拘役之宣告者，
    得以新臺幣1000元、2000元或3000元折算1日，易科罰金」
    。比較修正前後之易科罰金折算標準，以修正前之規定，較
    有利於被告；則依刑法第2條第1項定，應適用修正前刑法規
    定，諭知易科罰金折算標準。
三、臺灣桃園地方法院檢察署91年度偵字第16131號移送併案意
    旨略以：被告乙○○係鍚鋒砂石場、承恩砂石場及台原砂石
    場之實際負責人，平日將三場仳鄰之砂石場同在附近之桃園
    縣大溪鎮中庄新村62號設立辦事處，負責對外聯絡，於不詳
    時間起，未經許可，擅自竊佔桃園縣大溪鎮○○段中庄小段
    附近之未登錄國有地約3.5公頃，併同鄰近之同小段513之15
    、85號等數十筆地號行水區土地範圍內土地，供作堆置土石
    、傾倒廢棄物、設置沉澱池之用，因認被告乙○○涉犯刑法
    第320條（併案意旨誤載為第330條）第2項之竊佔罪及水利
    法第92條之罪，並認其所為與本件起訴之案件，地點仳鄰、
    時間緊接、犯罪構成要件相同，有連續犯之裁判上一罪關係
    。訊據被告乙○○堅決否認有併案意旨所載之上述犯行，辯
    稱：其自90年1月1日起，已將上述砂石場轉租予林榮來使用
    ，而其則完全未再經營，且該等砂石場所使用之土地，係其
    向該地之原住民地主所承租，並非竊佔等語。經查，被告乙○○確自90年1月1日起，即將上述砂石場轉讓予林榮來經營
    ，此據證人林榮來於原審調查時到庭證述明確，並有買賣契
    約書一份在卷可稽。觀諸併案卷內桃園縣政府有關被告乙○○所經營承恩公司違反刑法及水利法之告發函所載之內容，
    被告乙○○之行為時間係在90年4月24日，此有桃園縣政府
    90年5月14日90府工水字第92480號函附卷可按。是被告乙○○於當時已未經營該等砂石場，即難認其有併案意旨所載之
    犯行。況查，本件移送併辦卷內所指被告乙○○涉犯竊佔及
    水利法之行為時間，係在90年4月間，與前述本案所判決被
    告乙○○違反水利法之行為時間（89年5月間），相距約達
    一年之久，二者犯罪之手段及行為態樣互核亦非雷同，縱被
    告乙○○該時仍有參與該等砂石場之經營，仍難認被告乙○○係基於連續初發之意思，自始均在一預定犯罪計畫以內，
    出於主觀上始終同一犯意而為進行，是上述公訴人移送併辦
    之部分，難謂與本案有何連續犯之裁判上一罪關係，本院自
    無從就此併辦部分併予審究，自應檢還檢察官另為處理，併
    此敘明。
據上論斷，應依刑事訴訟法第369條第1項前段、第364條、第299
條第1項前段，修正前水利法第78條第1項第3款、第92條之1第1
項後段，刑法第11條前段、第2條第1項前段、第28條、第47條，
修正前刑法第33條第5款、第41條第1項前段，刑法施行法第3條
之1第3項，刪除前罰金罰鍰提高標準條例第2條、現行法規所定
貨幣單位折算新台幣條例第2條，中華民國96年罪犯減刑條例第2
條第1項第3款，第7條第1項、第2項，判決如主文。
本案經檢察官侯千姬到庭執行職務。
中　　華　　民　　國　　96　　年　　12　　月　　20　　日
                  刑事第十庭    審判長法　官 楊炳禎
                                      法　官 李春地
                                      法　官 陳博志
以上正本證明與原本無異。
如不服本判決，應於收受送達後十日內向本院提出上訴書狀，其
未敘述上訴之理由者並得於提起上訴後十日內向本院補提理由書
（均須按他造當事人之人數附繕本）。
                                      書記官 陳嘉文
中　　華　　民　　國　　96　　年　　12　　月　　27　　日
附錄：本案論罪科刑法條全文
水利法第92條之1第1項後段（私開水道或私塞水道罪）
未得主管機關許可，私開或私塞水道者，除通知限期回復或廢止
外，處六千元以上三萬元以下罰鍰；因而損害他人權益者，處三
年以下有期徒刑、拘役或科或併科四千元以上二萬元以下罰金；
致生公共危險者，處五年以下有期徒刑，得併科六千元以上三萬
元以下罰金。
